【裁判字號】    97,上更(一),36
【裁判日期】    980203
【裁判案由】    分割共有物
【裁判全文】
臺灣高等法院臺中分院民事判決        97年度上更(一)字第36號
上  訴  人  乙○○
上  訴  人  丙○○
前列二人共同
訴訟代理人  林溢根律師
前列二人共同
訴訟代理人  甲○○
被上訴人    丁○○
訴訟代理人  朱清雄律師
上列當事人間請求分割共有物事件，上訴人對於中華民國96年12
月25日臺灣彰化地方法院96年度訴字第799號第一審判決提起上
訴，經最高法院第一次發回更審，本院於98年1月13日言詞辯論
終結，判決如下：
    主  文
原判決廢棄。
兩造共有坐落彰化縣員林鎮○○段二六二號土地，地目田，面積
二0一四平方公尺之土地，應依如附圖即彰化縣員林地政事務所
98年1月5日複丈成果圖所示新己案，分割如下：即將其中編號甲
部分，面積497平方公尺，分歸上訴人二人取得，並按應有部分
比例各二分之一繼續保持共有，編號乙部分，面積1517平方公尺
分歸被上訴人取得。
第一、二審及發回前第三審訴訟費用，依附表所示應有部分比例
負擔。
    事實及理由
一、被上訴人起訴主張：
(一)、坐落彰化縣員林鎮○○段262地號、地目田、使用分區特定
    農業區、使用地類別農牧用地、面積2,014平方公尺土地（
    下稱系爭土地）為兩造共有，所有權應有部分比例被上訴人
    為2307分之1738，上訴人各為4614分之569。系爭土地並無
    因物之使用目的不能分割，或契約約定有不能分割之情形，
    惟兩造就分割方法無法達成協議，另相鄰之同段263地號土
    地為被上訴人與訴外人江劉富共有，如以原判決附圖一所示
    方案分割，被上訴人得將系爭土地與263地號土地合併利用
    ，而上訴人分得部分緊鄰排水溝，利於出入及灌溉；惟如以
    原判決附圖二所示方案分割，將使被上訴人分得部分與263
    地號土地無法毗鄰，不利農業發展及利用，為此提起本訴，
    聲明求為依原判決附圖一所示分割方法為分割之判決。
(二)、於本院補充陳述：
  1.上訴人的持分是89年以後才取得，依照農業發展條例第16條
    規定是不能分割的，但不能因此影響被上訴人訴請裁判分割
    的權利，原審的判決才是恰當的。又關於分割方法，主張依
    97年12月19日彰化縣員林地政事務所土地複丈成果圖所示庚
    案（見本院更一審卷第65頁）為分割，即希望按持分比例呈
    一直線分割，因為按照己案或新己案（見本院一審卷第66頁
    、82頁），被上訴人地形不完整，利用不合經濟效益，不能
    只為上訴人的利益而妨害被上訴人對土地的使用。且系爭土
    地只是農地，若採庚案，被上訴人的土地才適合規劃，而且
    上訴人土地的面寬，機器耕作也可以迴轉。
  2.退步言之，因系爭土地確實編訂為供農業使用之農業用地，
    地目：田，而上訴人二人確係在89年以後取得者，分割面積
    未達0.25公頃，依農業發展條例第16條第1項規定，確實不
    能原物分割；由本件最高法院發回理由，可知最高法院不認
    同上訴人二人可合併而為原物分割之主張；況依上開己案，
    上訴人土地變得太狹長，依庚案被上訴人的土地又變成畸零
    地，對兩造都不公平，本案以變價分割最為公平。
二、上訴人則以：
(一)、被上訴人提起本件訴訟，將使其為抵押權人劉建利虛偽設定
    之抵押權轉載於上訴人分得之土地，自不應准其分割。縱應
    准許，上訴人之祖、父歷代均耕作系爭土地西半部，惟原判
    決附圖一所示之方案將上訴人分歸東半部，自屬不當，且該
    部分不利耕耘機出入，無法耕作，且同段263地號土地原為
    被上訴人與江劉富共有，後被上訴人將其所有權應有部分出
    賣與劉建利，於本件訴訟中劉建利又將其所有權應有部分出
    賣與被上訴人，被上訴人應提出給付買賣價金之證據，否則
    即係虛偽買賣。而如依上訴人所提出之分割方案，即採取原
    判決附圖二所示之方案分割，則上訴人分得部分與上訴人、
    江劉富所共有之同段264地號土地鄰近，較符經濟效用等語
    ，資為抗辯。
(二)、於本院補充抗辯：
  1.系爭262地號土地係計畫外非都市地，地目：田，使用分區
    ：特定農業區：使用地類別：農牧用地，是農業發展條例第
    3條第11款所稱之耕地，自有同法第16條第1項規定之適用。
    則上訴人不願保持共有，依上訴人應有部分分割結果，每人
    僅可分得248.365平方公尺，不足0.25公頃，又無上開法條
    但書所列各款情形，依法均不能分割。
  2.退而言之，倘認系爭土地得為原物分割，惟原判決所採分割
    方案（即附圖一）有瑕疵，系爭262號土地內，並無因部分
    土地之使用目的而不能分割之情形，且上訴人現仍表達不願
    分割共有之意思，原判決以上訴人分割後各自取得所有權之
    土地面積不滿0.25公頃為由，令上訴人保持共有，顯與最高
    法院69年台上字第1831號判例有違。又263地號土地係員林
    都市計畫內住宅區用地，並非耕地，以之與都市計畫外屬特
    定農業區、農牧用地之系爭262地號土地為合併之考慮，並
    不適當；況263地號土地上訴人丙○○亦為共有人，並非被
    上訴人單獨所有，則將來分割後，被上訴人所分得之部分，
    縱沿東邊之地籍線按其應有部分分配予伊，該兩地合併後仍
    為梯形，並非正四邊形，且無法聯外、農耕機無法進入而難
    以耕作，故原判決所採用分割方案實非適當。
  3.上訴人主張分割方法應以98年1月5日彰化縣員林地政事務所
    土地複丈成果圖所示新己案（見更一審卷第66頁）較適合，
    蓋兩造所分得之土地均得面臨員林都市計畫線，且臨線面寬
    大小與其應有部分比例差距非多，並可顧及上訴人耕作時農
    耕機之迴轉，不會損及上訴人分得部分之經濟價值。至被上
    訴人所主張之庚案將造成上訴人土地過於狹長，不利耕作及
    將來使用收益；且上訴人亦不同意變價分割，因為上訴人所
    擁有的農地只有這部分，而且經濟能力也無法再買，等於強
    勢的被迫賣掉土地。上訴人希望能讓土地再利用，對於雙方
    都有顧慮到其利益，則應以新己案為適當。
三、原審法院審酌兩造所提出之攻擊防禦方法後，以系爭土地為
    地目田、使用分區特定農業區、使用地類別農牧用地之耕地
    ，上訴人之所有權應有部分於分割後各自取得所有權之土地
    面積，均不滿0.25公頃，上訴人分得部分，仍繼續保持共有
    ；而相較之下，被上訴人所提出原判決附圖一所示之方案較
    符合整體之利益均衡，因而判令兩造共有之系爭土地，應分
    割如原判決附圖一所示，即編號甲部分面積1517平方公尺，
    分歸被上訴人取得；編號乙部分面積497平方公尺，分歸上
    訴人乙○○、丙○○取得，並按應有部分比例各2分之1繼續
    保持共有。上訴人不服原審前開判決結果，提起上訴，經本
    院前審97年上字第58號判決廢棄前開原審判決，改判駁回被
    上訴人於原審之請求；被上訴人就其敗訴部分聲明不服，提
    起第三審上訴，經最高法院廢棄發回本院更為審理；上訴人
    於本院更一審之上訴聲明：(一)原判決廢棄。(二)被上訴人在第
    一審之訴駁回。(三)第一、二審及發回前第三審訴訟費用均由
    被上訴人負擔。被上訴人則答辯聲明：(一)上訴駁回。(二)訴訟
    費用由上訴人負擔。
四、得心證之理由：
(一)、按各共有人，得隨時請求分割共有物。但因物之使用目的不
    能分割或契約訂有不分割之期限者，不在此限。共有物之分
    割，依共有人協議之方法行之。分割之方法，不能協議決定
    者，法院得因任何共有人之聲請，命以原物分配於各共有人
    ，或變賣共有物，以價金分配於各共有人。民法第823條第1
    項及第824條第1項、第2項定有明文。本件被上訴人起訴主
    張：系爭土地為兩造共有，應有部分比例為如附表所示，系
    爭土地並無因物之使用目的不能分割，或契約約定有不能分
    割之情形，惟兩造就分割方法無法達成協議之事實，業據其
    提出土地登記謄本、異動索引、地籍圖謄本為證（原審卷第
    7至11頁），且為上訴人所不爭執，堪信為真，被上訴人因
    依民法第823條第1項、第824條第2項之規定，訴請裁判分割
    系爭土地，自屬有據，應予准許。
(二)、上訴人雖又以：本件裁判分割之結果，將使其為抵押權人劉
    建利所虛偽設定之抵押權轉載予上訴人分得之土地，抗辯本
    件不應准其分割。然民法第868條明定：抵押之不動產如經
    分割，或讓與其一部，或擔保一債權之數不動產而以其一讓
    與他人者，其抵押權不因此而受影響，而土地登記規則第10
    7條亦規定「分別共有土地，部分共有人就應有部分設定抵
    押權者，於辦理共有物分割登記時，該抵押權按原應有部分
    轉載於分割後各宗土地之上，但經先徵得抵押權人同意者，
    該抵押權僅轉載於原設定人分割後取得之土地上」可見上開
    條文乃有關分別共有之土地分割時，就抵押權效力及轉載方
    式之規定，並無礙於共有人請求分割共有物之權利。再土地
    法之登記具有絕對效力，土地法第43條定有明文，是被上訴
    人就系爭土地為訴外人劉建利所設定之抵押權登記，及其向
    劉建利買受相鄰之263號土地應有部分，在未經提起塗銷之
    訴並判決確定以前，其登記仍不失效力，而抵押權之登記並
    不影響共有人請求分割共有物之權利，已如前述，是上訴人
    徒以：被上訴人與抵押權人劉建利間抵押權之設定登記及關
    於263號土地之買賣係屬虛偽，據以反對系爭共有土地之分
    割，於法尚屬無據。
(三)、第按農業發展條例所稱耕地，指依區域計畫法劃定為特定農
    業區、一般農業區、山坡地保育區及森林區之農牧用地；每
    宗耕地分割後每人所有面積未達0.25公頃者，不得分割，但
    該條例民國89年1月4日修正施行後所繼承之耕地，及89年1
    月4日修正施行前之共有耕地，得分割為單獨所有，不在此
    限；又上開共有耕地，辦理分割為單獨所有者，應先取得共
    有人之協議或法院確定判決，其分割後之宗數，不得超過共
    有人人數，農業發展條例第3條第11款及第16條第1項第3款
    、第4款、第2項分別定有明文。依該條例第16條之立法意旨
    ，旨在防止農地細分，用收農地使用上更大之效用，故為強
    制規定，是於該條例89年1月4日修正施行後，原共有人始將
    其所有權應有部分以贈與為原因移轉登記與數人取得，且分
    割後每人所有面積未達0.25公頃者，該部分自不得再予細分
    為單獨所有。經查，依前開土地登記謄本、異動索引資料所
    示，系爭土地為地目田、使用分區特定農業區、使用地類別
    農牧用地之耕地，原為被上訴人與訴外人甲○○共有，嗣甲
    ○○於96年2月26日將其所有權應有部分分別贈與予上訴人
    二人，並於96年3月29日辦畢所有權移轉登記，上訴人二人
    按其應有部分比例，於分割後各自取得所有權之土地面積，
    因均不滿0.25公頃，依上開說明，即不得分割為單獨所有。
(四)、又查：本件如採原物分割，因上訴人每人分得之土地面積均
    未逾0.25公頃，故不能分割為單獨所有，雖如前述，然關於
    農業發展條例修正施行前之共有人，若其中一人於農業發展
    條例修正施行後，發生再移轉予二人時（共有人數已增加）
    辦理分割時，除其分割後每人所有每宗耕地面積在0.25 公
    頃以上者外，僅得依內政部89年7月7日台（89）內地字第
    8909175號函規定，在筆數不得超過修正前之共有人數，且
    新增共有部分不得分割為單獨所有之情形下辦理分割，此業
    據內政部著有（89年）台內地字第8913114號函為憑（見最
    高法院卷第20頁）；依此，倘上訴人二人願意繼續保持共有
    ，則縱採原物分割，因其分割後共有土地之筆數仍維持分割
    前之二宗，並未增加，依前開內政部函釋應不在禁止原物分
    割之列，更無違背農業發展條例第16條第2項後段之立法意
    旨，自屬可行。再彰化縣員林地政事務所就系爭土地，如分
    割為兩筆，其中分歸上訴人之該筆土地由上訴人二人按原應
    有部分比例繼續保持共有，得否辦理分割登記一節，亦分別
    於97年12月19日及98年1月5日之複丈成果圖說明欄載明：「
    可分割為2筆土地」，是被上訴人此部分抗辯：因上訴人二
    人係在89年以後始取得系爭土地應有部分，且分割面積未達
    0.25公頃，故不得原物分割云云，尚無可採。
(五)、次按共有人因共有物分割之方法不能協議決定，而提起請求
    分割共有物之訴，應由法院斟酌當事人之聲請、共有物之性
    質、經濟效用及全體共有人之利益等公平決定之。查系爭土
    地略呈梯形，現休耕中，並未種植任何作物，且四周均為農
    田，未臨道路，西側有灌溉溝渠，但未與系爭土地相鄰，東
    側有排水溝，與系爭土地相鄰，惟無法供灌溉使用，出入得
    沿東、西側溝渠由田埂向南聯外等情，業經原審及本院會同
    兩造現場履勘，有勘驗筆錄、現場略圖及照片為憑（原審卷
    第26至27頁及本院卷第62頁、63頁），此為兩造所不爭執，
    是系爭土地既未臨馬路，為一袋地，可資利用之灌溉溝渠或
    未與系爭土地相鄰或無法利用，系爭土地上亦未建造任何之
    地上物，是兩造以往耕作範圍及灌溉溝渠何在，應非本件分
    割共有物首應考量之因素。雖被上訴人於原審主張：應採用
    如原判決附圖1所示之分割方案，以利被上訴人與相鄰之263
    號土地併用，以利土地之利用，上訴人則分得之東邊土地亦
    得與灌溉水溝緊臨，有利其出入云云，然如採此分割方案，
    則被上訴人分得部分固得與其共有之263地號土地相鄰，但
    上訴人分得之土地則成為五邊形，且263號土地，係屬員林
    鎮都市計畫內住宅區用地（上證3，即本院卷第20頁），系
    爭262號土地則屬都市計畫外，屬特定農業區之農牧用地，
    二者地目不同，使用性質及用途亦不一，且上訴人丙○○亦
    為該263號土地之共有人，非被上訴人一人所獨有，是縱將
    西側臨接263號之土地部分均分歸被上訴人其個人所有，亦
    難以與第263號土地合併成四邊形，且採此方案之結果，完
    全忽略上訴人丙○○亦為263號土地之一共有人，對其權利
    之保護亦有未洽。另參諸地籍測量實施規則第224條第1項之
    規定：「土地因合併申請複丈者，應以同一地段、地界相連
    、使用性質相同之土地為限」可見不同地目得否合併利用，
    應非本件分割共有物所應考慮之所在，上訴人上開方案以該
    二筆土地之合併使用為其考量（原審卷第29頁），當非所宜
    ，更何況如採該案，則被上訴人所分得之土地得完全面臨西
    邊即第263號土地之都市計畫線，反之上訴人所分得之土地
    部分則完全未臨接該計畫線，二者分得土地之將因之而產生
    價差，亦有欠公允，自難採行。
(六)、雖被上訴人於本院又主張：應依雙方共有比例，分配臨接
    263號土地都市計畫線，即採彰化縣員林地政事務所97年12
    月19日之庚案為宜，然採該案之結果，依上訴人分得之土地
    部分，其西側面寬度僅為6.699公尺，整筆土地以面積換算
    後之長度則高達74.19公尺，其長、寬比例過於懸殊，造成
    地形過於狹長，顯不利於上訴人整體土地之經濟效益及將來
    之處分、收益，而被上訴人既已將系爭土地連同263號及264
    土地之應有部分，共同向合作金庫設定最高限額600萬元之
    抵押權登記，於分割後，除合作金庫同意僅登載於被上訴人
    分得土地部分外，該抵押權登記將隨之轉載於上訴人分得之
    土地上，是若採此方案，恐將使上訴人分得之土地，除地形
    不利之因素外，更須負擔被上訴人所設定之抵押權登記，其
    土地價值將受到嚴重之衝擊及減損，對其權益之保障顯然欠
    週，故難採行。
(七)、至於上訴人雖又抗辯：本件應採變價分割等語，然共有物分
    割之方法，須先就原物分配，於原物分配有困難時，則予變
    賣，以價金分配予各有人。而就原物分配時，如發現共有人
    中有不能按其應有部分受分配者，亦得以金錢補償之，並非
    定出於變賣一途，最高法院著有51年台上第271號判例足參
    。查本件上訴人已陳明願意繼續保持共有，自得與被上訴人
    採原物分割為兩筆土地，並無不能原物分割之情形，若逕採
    變價分割之方式，無異強迫上訴人出售其應有部分之土地，
    不符合各共有人之利益，故亦不宜採行。再上訴人於原審及
    本院固主張原判決附圖2所示方案，但因該分案將被上訴人
    之土地均分歸東側，使自己分得之土地全部緊臨西側263號
    土地之計畫線，使自己分得部分之土地經濟效益高於被上訴
    人分得之部分，亦有欠當，至其雖一度主張應採彰化縣員林
    地政事務所97年12月19日複丈成果圖所示之己案，但其後已
    同意改採98年1月5日複丈成果圖所示之新己案，故97年12月
    19 日原有之己案即不在本院審酌之範圍。茲審酌依新己案
    即98 年1月5日複丈成果圖所示分割方案，兩造所分得之土
    地均面臨263號土地之都市計畫線，其面寬之大小與其應有
    部分之比例差距不大，除可避免採庚案，上訴人分得土地將
    過於狹長之缺失，及採原審判決附圖1、2之方案，將造成上
    訴人或被上訴人任一方完全未接臨西邊之員林都市計畫線，
    造成土地價值之明顯偏差外，因被上訴人分得之土地部分面
    臨較大之員林都市計畫線，其土地價值已受到均衡，雖其分
    得之土地地形不若原判決附圖1之完整，但因被上訴人已將
    其土地應有部分設定600萬元之最高限額抵押權，將來共有
    物分割後，該抵押權除抵押權人同意外，否則有追及之效力
    並仍按原應有部分轉載於分割後之各宗土地上，上訴人日後
    所分得之土地，尚須負擔被上訴人所為之抵押權登記，故其
    面臨263號土地之面寬自不宜過於狹窄，以利上訴人就土地
    之耕作及利用，並藉此平衡兩造共有土地之經濟效益及各共
    有人之利益，故較適當而可採。
五、綜上所述，原審採如其判決附圖1所示之分割方案固非無見
    ，然原審之所以採行該方案，係基於使被上訴人分得之土地
    ，得與之相毗鄰之263號土地合併利用之考慮，惟該二土地
    ，一屬員林鎮都市計畫內住宅區用地，一屬農牧用地，土地
    用途及地目均有不同，該263號土地，又非被上訴人一人所
    單獨所有，固不得以被上訴人分得之土地能否與263號土地
    得否併用作為惟一之考量，已如前述，如依被上訴人於本院
    之主張，即採變賣之分割方案，則將使上訴人失去對土地之
    使用收益，無異強迫其出售土地之應有部分，若採庚案之結
    果，亦將造成上訴人分得之土地，其長、寬比例過於懸殊，
    地形且過於狹長，再加上被上訴人已向合作金庫所設定最高
    限額600萬元之抵押權登記，除合作金庫同意僅登載於被上
    訴人分得土地部分外，於分割後，該抵押權登記將隨之轉載
    於上訴人分得之土地上，對其土地之價值產生減損，不言可
    諭，故均有不當，是本院盱衡各共有人之利害關係及各共有
    人對共有物之使用現狀，且被上訴人已將其名下之應有部分
    為訴外人設定600萬元最高限額抵押權暨共有物之性質，相
    毗鄰之263號土地係屬都市計畫範圍內之住宅用地等情，認
    採98年1月5日複丈成果圖所示之新己案，較能平衡兩造之利
    益，上訴意旨以原審判決所採分割方案未能兼顧兩造之利益
    ，求予廢棄改判另為適當之判決，自屬有據，其上訴為有理
    由，爰將原判決廢棄另判決如主文所示。
六、本件事證已臻明確，兩造其餘主張及舉證，核與判決結果無
    影響，不另論述，再本件分割共有物對兩造均有利益，故訴
    訟費用之負擔以按應有部分比例分擔為宜。
據上論結，本件上訴為有理由，依民事訴訟法第449條第1項、第
80條之1，判決如主文。
中    華    民    國    98    年    2     月    3     日
                  民事第二庭    審判長法  官  邱森樟
                                      法  官  翁芳靜
                                      法  官  謝說容
以上正本係照原本作成。
如對本判決上訴，須於收受判決送達後20日內向本院提出上訴書
狀，其未表明上訴理由者，應於提出上訴後20日內向本院提出上
訴理由書（須按他造人數附具繕本）。
上訴時應提出委任律師為訴訟代理人之委任狀。具有民事訴訟法
第466條之1第1項但書或第2項之情形為訴訟代理人者，另應附具
律師及格證書及釋明委任人與受任人有該條項所定關係之釋明文
書影本。
                                      書記官  胡美娟
中    華    民    國    98    年    2     月    3     日
                                                      Ｍ
附表：
┌──┬────┬─────────┬────────┐
│編號│共有人  │所有權應有部分比例│訴訟費用負擔比例│
├──┼────┼─────────┼────────┤
│ 1  │丁○○  │1738/2307         │1738/2307       │
├──┼────┼─────────┼────────┤
│ 2  │乙○○  │569/4614          │569/4614        │
├──┼────┼─────────┼────────┤
│ 3  │丙○○  │569/4614          │569/4614        │
└──┴────┴─────────┴────────┘


司法院資訊處製作；財團法人民間司法改革基金會備份。
